【裁判字號】    89,台上,740
【裁判日期】    890331
【裁判案由】    分割共有物
【裁判全文】
最高法院民事判決                                八十九年度台上字第七四○號
    上  訴  人  乙  ○
    訴訟代理人  郭玉山律師
                蕭麗琍律師
    被 上訴 人  甲○○
右當事人間請求分割共有物事件，上訴人對於中華民國八十八年一月三十日台灣高等
法院台南分院第二審判決（八十六年度上字第二號），提起上訴，本院判決如左：
    主  文
上訴駁回。
第三審訴訟費用由上訴人負擔。
    理  由
本件被上訴人主張：坐落雲林縣斗六市○○○段瓦厝子小段（下同）一七一地號建面
積○點一三五四公頃、一七一之一地號建面積○點○三○三公頃兩筆土地（下稱系爭
兩筆建地），為兩造所共有，應有部分均各二分之一；六五二地號田面積○點○七○
四公頃、六五三地號田面積○點一一五二公頃二筆田地（下稱系爭兩筆田地），亦為
兩造共有，伊應有部分各一八五六分之一一五二、上訴人應有部分各一八五六分之七
○四。均皆無不能分割之原因，兩造亦無不分割之約定，上訴人竟拒不分割，伊為管
理使用方便計，請准依目前各人使用範圍而為分割。又系爭兩筆田地雖屬耕地，但本
件訴求分割共有物之目的，即在消滅二筆農地之共有關係，而非農地之細分，應不在
（修正前）農業發展條例第三十條禁止之列，因依共有物分割關係，求為系爭兩筆建
地合併以如原判決附圖（下稱附圖）乙案所示方案分割：系爭兩筆田地合併分割，將
六五二地號分歸上訴人，六五三地號分歸伊之判決。
上訴人則以：伊自六十年前即與當時之共有人廖來協議，由伊使用一七一地號建地，
並在其上建築磚造瓦頂平房、護龍，護龍並已分給三子廖啟南及四子廖啟西，三十餘
年前長媳廖沈麗芳在同地號土地上建築加強磚造二層樓房，次子廖信明亦約九年前在
同地號土地上建築磚造平房三間，四子廖啟西約五年前在同地號土地上建築加強磚造
三層樓房；二十餘年前被上訴人始向廖來買受其應有部分，接受原來協議使用情形，
由被上訴人在兩造使用之界址上建築石棉瓦板造圍牆，以原來已建造之水溝為界，被
上訴人曾答允將來分割時，願意依照兩造使用情形而為分割。第一審判決所定分割方
案，伊所建築之磚造瓦頂平房、半磚造鐵架石棉瓦頂倉庫及加強磚造貳層樓房，將大
部分被拆除，與協議及被上訴人已同意之使用情形不合。一七一號建地伊應有部分二
分之一，除上開房屋基地，尚有空地，無庸拆除建物，亦不發生農地與建地交換或補
貼之問題，六五二地號田地全部分給伊，六五三地號田地分給被上訴人，兩造之應有
部分、面積剛好符合，並無爭議；另現有之地號係重劃後所編，地上本來沒有水溝，
卻於重劃方案劃出水溝，地籍圖亦沒有水溝；現況圖編號Ａ部分建物，實際位置在六
五二地號上，非地政事務所測量之一七一地號，實地與現況情形亦不符，地籍圖係新
圖，與重劃前的原圖不符，若依五十九年的地籍圖分割伊願意接受，目前的地籍圖，
伊並不承認等語。資為抗辯。
原審以：系爭兩筆建地、兩筆田地為兩造所共有；前者，兩造之應有部分均各二分之
一，屬於「特定農業區甲種建築用地」；後者，被上訴人之應有部分各一八五六分之
一一五二、上訴人應有部分各一八五六分之七○四，屬「特定農業區農牧用地」，有
卷附土地登記簿謄本可稽。按各共有人除因物之使用目的不能分割，或契約訂有不分
割之期限者外，得隨時請求分割共有物；又共有物分割之方法，不能協議決定者，法
院得因任何共有人之聲請，命為原物或變價之分配，民法第八百二十三條第一項前段
、第八百二十四條第二項分別定有明文。上訴人雖辯稱：六十年前即與當時之共有人
廖來協議，伊在該土地上建築磚造瓦頂平房、半磚造鐵架石棉瓦頂倉庫，及加強磚造
貳層樓房，一家使用迄今，被上訴人曾答允將來分割時，願意依照兩造使用情形而為
分割云云。惟此協議縱屬實在，充其量僅係協議分管而已，而分管僅係定如何使用土
地之暫時狀態，非消滅共有關係之約定，即與分割有間，並不影響共有人共有物分割
請求權之行使，被上訴人復否認同意按其使用現狀為分割，上訴人亦未舉證證明，自
無足採。兩造既未定有不分割之特約，亦無因物之使用目的不能分割之情形，復不能
達成分割之協議，而系爭兩筆建地與系爭兩筆田地，各合併按兩份分割，為兩造所同
意，被上訴人訴請為判決分割，於法自非無據。查：(一)經勘驗現場，並囑託雲林縣斗
六地政事務所測量繪製之現況圖，系爭兩筆建地之西側及南北邊，有上訴人及其子蓋
建如現況圖編號Ａ部分加強磚造二層樓房面積○點○一○四公頃、Ｂ部分磚造平房面
積○點○四八五公頃、Ｃ部分加強磚造二層樓房面積○點○○五○公頃、Ｄ部分磚造
一層廠房面積○點○一四四公頃磚造瓦頂平房，其餘或為空地，或為荒廢田園等。(二)
上訴人先前提出之附圖丙１案及丁１案分割方案，因建地與田地之地目不同，性質上
不能為合併分割，且該兩方案，均未留設供通行出入之巷道，將影響系爭兩筆建地之
利用價值及對外之通路，上訴人嗣或以該方案圖或無通行之出路，或會拆到房屋，或
地籍圖何以留有水溝質疑，不同意該兩分割方案，被上訴人亦反對之，自非適宜之分
割方案。(三)被上訴人於第一審主張之附圖甲案分割方案，將編號Ａ、Ｂ、Ｃ部分分由
被上訴人取得，編號Ｄ部分分由上訴人取得，並留設Ｅ部分巷道，寬四公尺，以供通
行。此方案僅拆除上訴人所有如現況圖編號Ｂ部分南側平房、編號Ｃ部分二層樓房及
編號Ｄ部分一層廠房，有現況透視圖與附圖甲案可資比對。上訴人雖不同意該方案，
並提出附圖乙案，將預設巷道Ｅ部分延至地界，以使兩造分得之地均面向巷道，惟該
方案除須拆除現況圖編號Ｂ部分南側平房、編號Ｃ部分二層樓房及編號Ｄ部分一層樓
房外，上訴人所有之編號Ａ部分二層樓房前面，亦將因占用編號Ｅ部分巷道而遭拆除
，對上訴人不利，上訴人嗣亦表不同意。經審酌其利弊，附圖甲案可免拆除上訴人所
有編號Ａ部分二層樓房之前面部分，對上訴人較為有利，對被上訴人亦無不利情形，
與被上訴人最初主張之分割方案，尚屬相合，認系爭兩筆建地以附圖甲案分割為適宜
，較為公平、合理，並可減少拆除上訴人之房屋，亦合於社會經濟效用。(四)上訴人嗣
雖再以伊子之房屋會遭拆除為由，不同意附圖甲案分割方案，並謂：按協議使用情形
分割即可云云。惟若參酌地上房屋使用情形以此方案試擬之附圖戊案，似可避免拆除
上訴人所有現況圖所示之編號Ａ部分加強磚造二層樓房、編號Ｂ部分之磚造平房及編
號Ｃ部分之加強磚造二層樓房，且留設斜線部分供兩造通行之巷道，但上訴人卻拒絕
繳納地政機關測量費用，致無從為正確測量，作為判斷之準據，則此方案，自無可採
。上訴人又謂：伊所占用之建坪並未超過應有部分，請按其建築位置分割由伊取得云
云；然依現況圖，編號Ａ、Ｂ、Ｃ、Ｄ房屋占用面積合計○點○七八三公頃，固未超
過上訴人所有系爭兩筆建地之應有部分面積○點○八二八五公頃，然使用之範圍在東
側，有不規則之空地，房屋之間，仍有上訴人使用之庭院空地，苟僅將建物基地分歸
上訴人，將該空地分歸被上訴人，並留設巷道，則兩造分得部分，均呈不規則形狀，
上訴人無法出入，不但難以使用，且影響整筆土地之利用價值。另上訴人辯稱：現況
圖編號Ａ之建物，實際位置在六五二地號上，地政事務所之測量弄錯為一七一地號云
云，惟經雲林縣斗六地政事務所派員實地勘測結果，並無與現況圖不符之情事。(五)依
農業發展條例第三十條之規定，現有之每宗共有耕地，固不得分割（按農業發展條例
已於民國八十九年一月二十九日修正公布為第十六條，關於耕地不得分割之限制，業
已修正）。但各共有人最初係以成立一共有關係之意思而共有數筆耕地，於分割之際
，復有部分共有人仍願意維持其共有關係時，非不可將整筆土地分配為共有人中之一
人單獨所有，或願意維持共有關係之數人共有。即一筆或數筆耕地，使由共有變為單
獨所有，或由原多數人共有多筆，變成少數人共有一筆或數筆耕地。系爭兩筆田地雖
為耕地，然按兩造之應有部分分配，將系爭六五二地號田地分歸上訴人，系爭六五三
地號田地分歸被上訴人，適由兩造各分得一筆土地，且與其分得之建地相鄰，增加利
用價值，未增加共有人，並可消滅共有關係，於法並無違背，亦為兩造所贊成，自為
適宜之分割方案。(六)至上訴人辯稱：目前之地籍圖均係新圖，與重劃前的原圖不符，
應駁回被上訴人在第一審之訴，若依五十九年的地籍圖分割上訴人願意接受，目前的
地籍圖伊不承認，雲林縣政府重劃不公云云。惟請求分割之共有物，如為不動產，其
地籍圖及土地面積若干，原則上應以現在地籍圖謄本及土地登記簿所載者為準。系爭
兩筆建地、系爭兩筆田地現在地籍圖及各筆土地面積，有被上訴人提出之土地登記簿
謄本及雲林縣斗六地政事務所函附之地籍圖足憑，而各該土地經囑託雲林縣斗六地政
事務所派員複丈結果，又無與土地登記簿謄本所載面積不符情形，難謂地籍圖及土地
登記簿謄本有何登載不實或減少面積情事。系爭兩筆建地未曾重劃，系爭兩筆田地係
久安農地重劃區內土地，亦經雲林縣斗六地政事務所函復明確，系爭兩筆田地業經重
劃公告確定已久，該土地重劃又係行政機關所為之行政行為，上訴人如認重劃違法或
不當，應另循行政救濟程序以達其目的，非本件分割共有物訴訟所得置喙。爰就系爭
兩筆建地部分，將第一審之分割判決廢棄，改以附圖甲案所示編號Ａ、Ｂ、Ｃ部分由
被上訴人取得，編號Ｄ部分由上訴人取得，編號Ｅ部分為巷道使用，由兩造按應有部
分各二分之一共有；並就系爭兩筆田地部分，維持第一審所為將六五二地號田地分歸
上訴人、六五三地號田地分歸被上訴人之判決，駁回上訴人之上訴，經核並無違誤。
上訴論旨，徒就原審採證、認事之職權行使，指摘原判決為不當，求予廢棄，非有理
由。
據上論結，本件上訴為無理由。依民事訴訟法第四百八十一條、第四百四十九條第一
項、第七十八條，判決如主文。
中      華      民      國    八十九    年      三      月     三十一   日
                              最高法院民事第三庭
                                  審判長法官  范  秉  閣
                                        法官  許  澍  林
                                        法官  鄭  玉  山
                                        法官  徐  璧  湖
                                        法官  葉  勝  利
      右正本證明與原本無異
                                              書  記  官
中      華      民      國    八十九    年      四      月     十五     日


司法院資訊處製作；財團法人民間司法改革基金會備份。
